【裁判字號】    90,訴,401
【裁判日期】    900524
【裁判案由】    偽造文書等
【裁判全文】
臺灣高雄地方法院刑事判決                            九十年度訴字第四一號
    公  訴  人  臺灣高雄地方法院檢察署檢察官
    被      告  丙○○
                乙○○
    共      同
    選任辯護人  林鴻駿
                許清連
右列被告因偽造文書等案件，經檢察官提起公訴（八十九年度偵字第二七七九八號、
九十年偵字第一六七二、一六七三、一六七四號），本院判決如左：
    主  文
丙○○、乙○○共同連續明知為侵害著作權之物，意圖營利而交付之方法侵害他人之
著作權，各處有期徒刑伍月，如易科罰金，均以參佰元折算壹日。丙○○緩刑年。
扣案如附表所示光碟片玖拾柒片及目錄本均沒收。
    事  實
一、丙○○係高雄縣鳳山市○○街三六六號「快樂族電視遊樂器專賣店」之負責人，
    乙○○係其子，並參與店內經營販賣，二人均明知如附表所示之遊戲軟體，分別
    係甲○○○○腦娛樂股份有限公司（下稱新力公司）、思奎爾股份有限公司（下
    稱思奎爾公司）、可樂美股份有限公司（下稱可樂美公司）（起訴書誤為西雅公
    司），享有著作權，而受我國著作權法保護之視聽及電腦程式著作，竟基於共同
    意圖營利之概括犯意聯絡，於民國（下同）八十九年十二月一日，在其上開專賣
    店內，向前來兜售之年籍姓名不詳綽號「阿文」之成年男子，以光碟每片新臺幣
    （下同）六十五元之價格，販入擅自重製之盜版光碟，在其專賣店內以光碟每片
    八十元之價格，連續販賣予不特定之顧客而交付，嗣於八十九年十二月七日下午
    五時二十分許，經警在上址當場查獲，並扣得上開重製之如附表所載之光碟片計
    九十七片及目錄三本。
二、案經日商新力公司、思奎爾公司、可樂美公司訴由內政部警政署保安警察第二總
    隊第五大隊第一中隊報告臺灣高雄地方法院檢察署檢察官偵查起訴。
    理  由
一、右揭事實，業據告訴代理人高烊輝律師於警訊時及本院審理中指訴綦詳，復有如
    附表所載重製之光碟片九十七片及目錄三本等扣案及當場查證照片存卷，而扣案
    如附表所載光碟片雖為日本之著作物，惟已於中華民國管轄區域內首次發行，均
    已取得著作權，有廣告報導、期初期末存量表、進口報單、統一發票、銷貨明細
    等在卷可稽。訊據被告丙○○固坦承向綽號「阿文」之兜售者，以每片六十五元
    價格販入上開光碟片，以每片八十元價格出售予不特定顧客，惟辯稱：伊只有售
    出五、六片，並不知上開光碟片係盜版品，已準備要退貨給阿文，暫放在店內即
    被查獲，早就未販賣云云。訊之被告乙○○則矢口否認有何違反著作權法犯行，
    諉稱：該店是由伊母親經營，伊並未參與，亦未販賣盜版光碟云云，第查，被告
    丙○○於警訊及偵查初訊時，均供認有販賣盜版光碟片之情，被告乙○○於偵查
    中供稱：「（知否你母賣盜版光碟？）吃飯時她曾講有一阿文者拿光碟片來寄賣
    」、「（知否是盜版？）我叫她趕快叫阿文拿走」，足見被告丙○○對販入物品
    為盜版品應有認識，猶繼續賣出，非如其所辯之始終不知為盜版品；又依卷附現
    場查獲照片所示，扣案之光碟片係整齊地裝在抽取式之置物箱中，且放在櫃檯下
    方，並據證人即現場查獲丁○○○○於本院審理中到庭證稱：「我們進入搜索時
    ，正好有學生在店裡翻閱目錄，期間還陸續有學生進來」等情以觀，則被告丙○
    ○辯稱欲退貨，不想再賣云云，已不值採信；又證人吳清富於本院審理中證稱：
    「我們查獲時，被告乙○○就坐在一旁的座位在寫東西，現場只有他一個人」，
    而被告乙○○於警訊時供認：「因我母親沒有讀書不識字，所以有人送東西來時
    都是我幫她簽收」，參以扣案光碟多達上千片，並有目錄三本，苟無乙○○參與
    ，以丙○○係一不識字之七十五歲老者，如何有能力獨自從事上開光碟片之販賣
    ？況被告乙○○於警訊時供承：「阿文是在十二月一日自己到店裡來推銷的。我
    不知道阿文的詳細年籍資料，我只有他的聯絡電話（0000000000）」
    ，然丙○○甚且無法提供「阿文」之聯絡電話，若謂販賣盜版光碟片均係丙○○
    一人所為，其孰能信？則被告乙○○有與丙○○共同販賣盜版光碟行為，堪以認
    定。綜上被告二人所辯，無非避就卸責之詞，均不足採信，本案事證明確，被告
    犯行堪以認定。
二、核被告所為，係違反著作權法第八十七條第二款規定，應依同法第九十三條第三
    款處罰。被告二人有犯意聯絡及行為分擔，均為共同正犯。被告先後多次犯行，
    時間緊接，所犯構成要件相同之罪名，顯係基於概括犯意反覆為之，為連續犯，
    應依刑法第五十六條規定，論以一罪，並加重其刑。又被告一行為同時侵害新力
    公司、思奎爾公司、可樂美公司之著作權，為想像競合犯，依刑法第五十五條之
    規定，從一重處斷。爰審酌被告二人之素行、犯罪動機、所生危害及犯罪後態度
    等一切情狀，各量處如主文所示之刑，並均諭知易科罰金之折算標準。查被告丙
    ○○前未曾有期徒刑之宣告，有其刑案資料查註紀錄表附卷可稽，其因年歲已高
    ，不適於執行刑罰，且經此刑之教訓，信無再犯之虞，本院認前開對其宣告之刑
    ，以暫不執行為適當，爰併宣告緩刑三年，以啟自新。扣案重製商品光碟片計九
    十七片及目錄三本，均為被告所有，供本件犯罪所用之物，已據被告供明於卷，
    應依刑法第三十八條第一項第二款規定，併予宣告沒收。至其餘扣案光碟片九百
    七十四片非供本件犯罪之用，爰不予宣告沒收。
三、公訴意旨略以：被告二人明知「Playstation」、「FINAL FANTASYIX」及如附件
    一所示之商標圖樣，分別為新力公司、思奎爾公司先後向經濟部中央標準局（現
    改制為智慧財產局）註冊登記，而取得商標專用權，指定使用於錄有電腦程式之
    卡匣、光碟或電視遊樂器等商品上，現仍在專用期間中，又明知如附件二所示之
    盜版電腦遊戲軟體光碟片一千零七十一片，於電視遊樂器執行使用時，能在電視
    畫面中呈現上開商標圖樣，及載有「Playstation Licensed by Sony Computer
    Enterrri Sment. LTD.」虛偽表示經新力公司授權之文字，竟意圖欺騙他人及散
    布，販入擅自重製之盜版光碟賣出，是以被告所為，另犯商標法第六十三條、刑
    法第二百十六條、第二百二十條罪嫌云云。
    經查：
  (一)按犯罪事實，應依證據認定之，無證據不得推定其犯罪事實；不能證明被告犯罪
    者，應諭知無罪之判決。刑事訴訟法第一百五十四條、第三百零一條第一項分別
    定有明文。又事實之認定，應憑證據，如不能發現相當證據，或證據不足以證明
    ，自不能以推測或擬制之方法，以為裁判基礎；認定不利於被告之事實，應依積
    極證據，苟積極證據不足為不利被告事實之認定時，即應為有利於被告之認定，
    更不必有何有利之證據，最高法院亦著有四十年度台上字第八十六號、三十年度
    上字第八一六號判例足參。再按商標法第六十三條之商品，係指意圖欺騙他人，
    而於同一商品或類似商品，使用相同或近似於他人註冊商標之圖樣，或於有關商
    品或類似商品之廣告、標貼、說明書、價目表或其他文書，附加相同或近似於他
    人註冊商標圖樣而陳列或散佈者而言，而所謂商品之使用，係指為行銷之目的，
    將商標用於商品或其包裝、容器、標帖、說明書、價目表或其他類似物件上，而
    持有、陳列或散布，商標法第六條、第六十二條、第六十三條均定有明文。
  (二)經查，扣案光碟雖可透過電視遊樂器執行，在電視畫面上分別會出現新力公司名
    稱及上開商標，惟：
  (1)商標之使用必需在商品上；又商標之申請註冊，應指定使用商標之商品類別及商
    品名稱，以申請書向商標主管機關為之，不同類別之商品應分別申請，而商品之
    分類則由施行細則定之，商標法第三十五條第一項及第二項定有明文。查扣案之
    電腦遊戲光碟片，係將電腦遊戲軟體以電腦語言所寫成程式，再將之組譯成適合
    電腦主機讀取之檔案，而儲存於光碟片內。電腦遊戲軟體本身雖屬著作，然我國
    商標法施行細則第四十九條第九類之產品，經列示計有：科學、航海、測量、電
    氣、攝影、電影、光學、計重、計量、信號、檢查（監督）、救生和教學用具及
    儀器；聲音或影像記錄、傳送或複製（再生）用器具；磁性資料載體、記錄磁碟
    ；自動販賣機及貨幣操作（管理）器具之機械裝置；現金出納機、計算機及資料
    處理設備；滅火器械等物（修正前施行細則第二十四條第七十二類則規定：電腦
    、計算機、收銀機〔八十年十月二十三日公布〕、修正前施行細則第二十七條第
    八十類規定：計算機〔七十一年五月六日公布〕），綜上以觀，均係以有形之物
    體為該類之商品，並未包括電腦軟體或電腦程式。是單就電腦遊戲軟體而言，並
    無從為該類之商品。
  (2)查扣之遊戲軟體光碟片，均係被告將光碟片（或外加封皮、ＣＤ塑膠盒等外包裝
    ）出售予不詳姓名之客戶，再由客戶購買後，將之置於適合執行光碟片內程式之
    主機，再配合電視等相關設備，使其內之遊戲軟體出現於電視螢幕上，客戶始得
    利用其配備玩樂，此過程既係客戶先向被告購入光碟片後，再以其所自備之電腦
    遊戲主機配合電視螢幕等相關硬體設置完備後，將光碟片置於電腦遊戲主機之固
    定位置內執行其內之程式，始分別出現「Playstation」、「FINAL FANTASYIX」
    及如附件一所示之商標圖樣，及「Playstation Licensed by Sony Computer
    Enterrri Sment. LTD.」之授權之文字，竟意圖欺騙他人及散縱認此種標示型態
    足資一般商品購買人認識其所表彰之商品來源，解釋上屬商標法第六條第一項所
    稱之其他類似物件之範疇，惟被告出售光碟片時，並非透過上開方式執行光碟片
    內之程式始為販售，而僅係單純之交付光碟片。故於交易過程中，被告既無透過
    光碟片展示前揭商標、英文名稱及授權文字，客觀上自無以之供作「行銷」之用
    ，是無商標使用可言，不該當於商標法第六十三條之構成要件。
  (3)本件光碟於電視遊樂器執行使用時，固能在電視畫面中呈現「Playstation」、
    「FINAL FANTASYIX」及如附件一所示之商標圖樣，及「Playstation Licensed
    by Sony Computer Enterrri Sment. LTD.」之授權之文字，然刑法上之行使偽
    造私文書，必須提出偽造之文書，本於該文書之內容有所主張方得成立。又所謂
    行使偽造文書，乃依文書用法，以之充作真正文書而加以使用之意，故須行為人
    就其所偽造內容向他方有所主張，始足當之，有最高法院四十七年台上字第一○
    四八號、七十二年台上字第四七○九號判例可資參照。有關電視螢幕出現之商標
    、英文名稱及授權文字，係被告先將光碟片售予不詳姓名之顧客，由顧客事後再
    將之置於適合執行光碟片內電腦軟體程式之主機，配合電視等相關設備，使之出
    現於電視螢幕上，此一結果並非被告販賣電腦遊戲光碟片之時所發生，而係顧客
    事後自行執行光碟片內檔案程式之結果，故被告於交易過程，對於該等授權文字
    並未對顧客為任何主張，反之係由顧客於執行時，由電視螢幕之展示觀視到該等
    內容；又該等會出現上開商標、英文名稱及授權文字之程式，既隱藏於光碟片之
    中，在買賣交易之際，客觀上被告亦難以就該等內容為任何主張，而顧客交易當
    場未見到該等內容，如何憑信被告之主張為真，而為文書之信用交易？綜上以觀
    ，縱認被告有販賣光碟片之行為，仍尚難謂與刑法第二百十六條、第二百二十條
    、第二百十條之罪名構成要件該當。
  綜上所述，被告之行為既與商標法第六十三條、刑法第二百十六條、第二百二十條
  、第二百十條之構成要件有關，自無從以該等罪責相繩。此外，復查無其他積極證
  據足認被告有何公訴人所指之犯行，此部分被告犯罪應屬不能證明，惟公訴人認此
  部分與右有罪部分有想像競合犯關係，屬裁判上一罪，故不另為無罪之諭知。
據上論斷，應依刑事訴訟法第第二百九十九條第一項前段，著作權法第九十三條第三
款、第八十七條第二款、刑法第十一條前段、第二十八條、第五十六條、第五十五條
、第四十一條第一項、第七十四條第一款、第三十八條第一項第二款，罰金罰鍰提高
標準條例第二條，判決如主文。
中      華      民      國      九十      年      五      月    二十四  日
                                  臺灣高雄地方法院刑事第一庭
                                      法  官   郭佳瑛
右正本證明與原本無異。
如不服本判決，應於判決送達後十日內，向本院提出上訴狀。
                                      書記官    王美玲
中    華    民    國      九十      年      五      月      二十四      日
附錄法條：
著作權法第九十三條第三款
        第八十七條第二款


司法院資訊處製作；財團法人民間司法改革基金會備份。
